# Gráficos usando pacote ggplot2

O ggplot é um pacote do Software R que é utilizado para a criação de gráficos. Como todo pacote, é necessária a instalação, que é muito simples. Basta digitar


```{r eval=FALSE, message=FALSE, warning=FALSE}
install.packages("ggplot2")
```

e antes de utilizá-lo, lembrar de carregá-lo

```{r}
library(ggplot2)
```

Também é necessário que a versão do R seja recente. Então se você não tem certeza sobre isso, visite a página [www.r-project.org](https://www.r-project.org/) para ver as novidades.

O pacote foi idealizado por Hadley Wickham e Winston Chang que desenvolveram a ideia de construir diversos tipos de gráficos a partir da mesma estrutura de componentes: *data*, referente ao banco de dados; *geom_forma*, com um rol de tipos possíveis de representação dos dados (veja Tabela 4.1) e *coord_system*, referente ao sistema de coordenadas, que pode ser cartesiana, polar e projeção de mapas.
O gráfico feito com o ggplot é construído a partir de camadas (*layers*), cada camada é sobreposta uma após a outra gerando o desenho final. Existem comandos específicos para cada camada, mais informação é possível obter no site
[docs.ggplot2.org](http://docs.ggplot2.org), na língua inglesa.
Para melhor entendimento, será utilizado os dados do capítulo 2, proporcionando uma comparação entre o modo "básico" e o *ggplot*. Cada acréscimo de camada é feito com um sinal de "+". A primeira camada é sempre a informação básica, ou seja, os dados. A próxima camada é o tipo de gráfico que se quer criar. A partir disso, depende da pessoa o que ela quer colocar em seu gráfico; título, eixos, cor, etc. E também é possível salvar o plot com o argumento "ggsave".
O esquema para todos os tipos de gráficos disponíveis neste pacote é:

**ggplot(banco de dados, aes(x = variável)) + geom_forma()**

O banco de dados assumiremos que esteja depositado em arquivo BD.xls, representando os dados de uma tabela. Das possibilidades de *forma* do comando do *ggplot2* destacamos as mais comuns na tabela 4.1:

Tabela 4.1: Possibilidades de forma para gráficos no ggplot2

Forma | Tipo de gráfico
----------- | ----------- | -----------
bar | barras
Coord_polar | setores
histogram | histograma
boxplot | boxplot
point | dispersão
line | linha
abline | reta

Para fazemos modificações nos detalhes das legendas, cores, medidas, etc, usa-se:

* labs() – Para modificar título e nome dos eixos
* coord_flip() – Para inverter a posição do eixo x e y
* scale_x_continuous – Para modificar o eixo x

Por último, se quiser salvar a imagem basta acrescentar *ggsave(gráfico, file="nome.pdf")* e este não deve ser seguido pelo sinal +. É possível modificar a largura e a altura da figura com os argumentos *width* e *height*. Por exemplo, **ggsave(gráfico, file="nome.pdf", width = 10, height = 6)**

## Gráfico de Barras no ggplot2

Vamos utilizar os dados da Tabela 2.1 do capítulo 2, para mostrar como podemos gerar os mesmos tipos de gráficos da seção 2.4. Considere que estes dados estejam no arquivo BD.csv, conforme pode ser visto na Tabela 4.2 que mostra também como deve ser a arquitetura do banco de dados para os *scripts* apresentados na sequência.

Tabela 4.2: Arquitetura do Banco de Dados para gráfico de barras ggplot

Área | Frequência | Instituição
----------- | ----------- | -----------
Saúde | 1751 | A
Exatas | 2186 | A
Humanas | 947 | A
Comunicação | 29 | A
Saúde | 2528 | B
Exatas | 2132 | B
Humanas | 1843 | B
Comunicação | 280 | B

Atente para a arquitetura do banco de dados, que no nosso caso será formado por três colunas. Veja que é uma outra forma de representar os mesmos dados da tabela 2.1.

Em informações básicas, x = vetor de dados do eixo x; y = vetor de dados para frequência no eixo y e *fill* representa as categorias de contagem.

No argumento *geom_bar*, uma vez que as frequências já estão consolidadas, deve-se usar o argumento *stat= "identity"*, caso contrário use *stat= "bin"*. Quanto ao argumento *width*, refere-se a largura das barras. Quanto ao argumento *position* temos a opção *dodge* (lado a lado); ou *fill* (empilhado).
No argumento *labs* informamos os títulos e rótulos dos eixos.

Para o tema geral do gráfico há as seguintes opções:

* theme_bw() – possui fundo branco e linhas de grade
* theme_gray() – possui fundo cinza e linhas de grade
* theme_classic() – possui fundo branco sem linhas de grade
* theme_minimal() – tema mínimo

```{r}
#Script para gráfico de Barra

dados <- read.csv2("C:\\...\\BD.csv")
p <- ggplot(dados, aes(x=Área, y=Frequência, fill=Instituição))+ # Informação Básica
  geom_bar(stat='identity', width=0.5, position='dodge')+
  labs(x="Área", y="Frequência", title="Distribuição de Bolsas por Área do Conhecimento")+
  theme_bw()
p #plota o gráfico na janela gráfica

#gravando o gráfico em arquivo pdf do diretório corrente:
ggsave(p, file='grafico.pdf', width=10, height=6)
```

```{r}
#Script para gráfico de Barra Empilhado

p <- ggplot(dados, aes(x=Área, y=Frequência, fill=Instituição))+ # Informação Básica
  geom_bar(stat='identity', width=0.5, position='fill')+
  labs(x="Área", y="Frequência", title="Distribuição de Bolsas por Área do Conhecimento")+
  theme_gray()
p #plota o gráfico na janela gráfica+theme_gray()
```

Vamos agora fazer o gráfico preenchendo as colunas por área

```{r}
p <- ggplot(dados, aes(x=Instituição, y=Frequência, fill=Área))+ # Informação Básica
  geom_bar(stat='identity', width=0.5, position='fill')+
  labs(x="Instituição", y="Frequência", title="Distribuição de Bolsas por Instituição")+
theme_gray()
p #plota o gráfico na janela gráfica+theme_gray()
```
Figura 43: Gráficos de Barras empilhado no ggplot, fundo cinza, frequência relativa

```{r}
p <- ggplot(data = dados, aes(x=Instituição, y=Frequência, fill=Área))+
  geom_bar(stat='identity', width=0.5)+
  labs(x="Instituição", y="Frequência", title="Distribuição de Bolsas por Instituição")+
  theme_bw()
p
```
Figura 44: Gráficos de Barras empilhado no ggplot, fundo branco, frequência absoluta

### Hora de Praticar

1. Desenvolva o gráfico da figura 4.3 e 4.4 na versão lado a lado.

2. Desenvolva os gráficos para os casos da seção 2.4.7

## Gráfico de Setor no ggplot2

Observe o gráfico da figura 4.3. O script abaixo possibilita converter este gráfico de barras em um gráfico de setores. O grande diferencial neste recurso é produzir um único gráfico para duas sequências, a da instituição A e a da instituição B, tudo isso na forma de anéis, o interno representando A e o externo B, permitindo uma comparação imediata das duas categorias.

```{r}
#Script para gerar um gráfico de setores

p <- ggplot(data = dados, aes(x=Instituição, y=Frequência, fill=Área))+
  geom_bar(stat='identity', width=0.5, position='fill')+
  labs(x="Instituição", y="Frequência", title="Distribuição de Bolsas por Instituição")+
  theme_gray()
p + coord_polar(theta="y")
```
Figura 45: Gráficos de Setores no ggplot

## Histograma no ggplot2

Usaremos os dados do *mtcars*. Veja como produzir um histograma padrão do pacote usando a camada +geom_histogram().

```{r}
ggplot(mtcars, aes(mpg))+ 
  geom_histogram()
```

Vamos aprimorar acrescentando alguns elementos como amplitude das colunas (*breaks*) e cores (*color*). Veja o resultado na figura abaixo.

```{r}
#Script para histograma no ggplot2

h <- ggplot(mtcars, aes(mpg))+
  geom_histogram(breaks=seq(10, 35, by = 5), color="white", fill="black")
h
```
Figura 46: Histograma no ggplot

Podemos ainda ajustar as cores de preenchimento das colunas (*fill*) de acordo com os valores de suas frequências, desse modo temos a visualização de comparação não só pela altura das colunas como também pelo termômetro de cores de cada uma.

```{r}
#Script de histograma no ggplot com termômetro de cores

h <- ggplot(mtcars, aes(mpg))+
  geom_histogram(breaks=seq(10, 35, by = 5), color="white", aes(fill=..count..))
h
```
Figura 47: Histograma no ggplot com termômetro de cores para as contagens.

```{r}
#Script de histograma no ggplot com termômetro de cores e linha de tendência

h <- ggplot(mtcars, aes(mpg))+
  geom_histogram(aes(y="density", fill="count"), breaks=seq(10, 35, by = 5), color="white")+
  geom_density(col=2))
h
```

## BoxPlot no ggplot2

Usaremos os mesmos dados da seção 2.7, a amostra de 48 pedras de uma reserva de petróleo.

```{r}
rock[1:6,]
```

No comando *ggplot* temos sempre que definir a variável x e y. O *boxplot* será da variável *shape* podendo ser observado a amplitude da variável *perímetro*, representada no eixo x.

```{r}
#Script para BoxPlot simples

b <- ggplot(rock, aes(x=peri, y=shape))+
  geom_boxplot(color="Blue")
b
```
Figura 48: Gráficos BoxPlot com alteração de cor e inclusão de títulos

Para acrescentar título, novos rótulos para os eixos:

```{r}
b + ggtitle("BoxPlot do formato da pedra")+
  xlab("perímetro")+ 
  ylab("formato da pedra")
```

Se quiser modificar a cor utilize color="nome da cor" ou número

```{r}
b <- ggplot(rock, aes(x=peri, y=shape))+
  geom_boxplot(color="red")
b
```

ou

```{r}
b <- ggplot(rock, aes(x=peri, y=shape))+
  geom_boxplot(color=3)
b
```

Para múltiplos gráficos, utilizaremos os dados de *PlantGrowth*

```{r}
PlantGrowth[1:6,]
```

Temos duas possibilidades para gerar o boxplot da variável *weight*:

```{r}
b <- ggplot(PlantGrowth, aes(x=group, y=weight))+
  geom_boxplot()
b
```
Figura 4.9: Gráficos BoxPlot com vários grupos

```{r}
b <- ggplot(PlantGrowth, aes(x=group, y=weight, fill=group))+
  geom_boxplot()
b
```
Figura 4.10: Gráficos BoxPlot com vários grupos, legenda e cores

Para colocar cor no *outlier* o comando é *outlier.colour*="cor". Nesse gráfico também foram colocados pontos que representam como que os dados estão dispersos, com o comando geom_jitter. Você também pode modificar esses pontos, como o tamanho (size) e cor (colour).

```{r}
b <- ggplot(PlantGrowth, aes(x=group, y=weight, fill=group))+
  geom_boxplot(outlier.colour="red")+
  geom_jitter(size=2, colour="blue")
b
```
Figura 4.11: Gráficos BoxPlot com vários grupos incluindo dispersão dos dados

Invertendo a posição do gráfico.

```{r}
b <- ggplot(PlantGrowth, aes(x=group, y=weight, fill=group))+
  geom_boxplot(outlier.colour="red")+
  geom_jitter(size=2, colour="blue")+
  coord_flip( )
b
```
Figura 4.12: Gráficos BoxPlot com vários grupos incluindo dispersão na posição horizontal

Em qualquer dos casos, os títulos são acrescentados sempre da mesma forma:

```{r}
b + ggtitle("Boxplot para rendimento de plantas segundo o tratamento")+
  xlab("tratamento")+ 
  ylab("peso")
b
```

### Hora de Praticar

Proponha gráficos no ggplot para os itens da seção 2.7.1

## Gráfico de dispersão no ggplot2

Utilizaremos o banco de dados *Orange*. Os dados são medidas da circunferência em mm do tronco de pés de laranjeiras e sua respectiva idade em dias.

```{r}
Orange[1:6,]
```

```{r}
b <- ggplot(Orange, aes(x=age, y=circumference, fill=Tree))+ 
  geom_point()
b
```
Figura 4.13: Gráficos de Dispersão para 5 espécies de árvores no ggplot

Para discriminar os pontos, usamos um comando de coloração dos pontos de acordo com alguma das variáveis. Isso facilitará a leitura e interpretação dos dados.

```{r}
b + geom_point(aes(colour=Tree))
```

ou

```{r}
b + geom_point(aes(colour=age))
```

Figura 4.14: Gráficos de Dispersão para 5 espécies de árvores com cores por categoria

Observe que alguns pontos ficaram sobrepostos. Para melhorar a visualização de casos como este, use a forma *jitter*.

```{r}
b <- ggplot(Orange, aes(x=age, y=circumference, fill=Tree))+ 
  geom_jitter()
b
```
Figura 4.15: Gráficos de Dispersão para 5 espécies de árvores comando jitter


Com este recurso é possível perceber a massa de dados que se concentra num ponto de sobreposição, permitindo uma análise mais precisa.

## Gráfico de linhas no ggplot2

Utilizaremos os dados da seção 2.9. Vamos criar dois grupos para compor o *dataframe*, um representando a função –x3 (grupo 1) e outro a função x3 (grupo 2). Veja o *script* a seguir.

```{r}
#Script gráfico de linhas de duas funções

x <- rep(0:20,2)
y <- c( -x[1:21]**3, x[1:21]**3)
dados <- data.frame(x, y, grupo=factor(c(rep(1, 21), rep(2, 21))))
p <- ggplot(dados, aes(x, y, group=grupo, color=factor(group)))
p + geom_line()
```
Figura 4.16: Gráficos de Linhas para duas funções no ggplot

Vamos produzir o gráfico para as temperaturas de Ithaca.

```{r}
mes <- 1:12
temperatura <- c(-5.44, -5.17, 0.11, 6.89, 12.67, 17.94, 20.44, 19.5, 15.67, 9.72, 4.06, -2.56)
dados <- data.frame(mes, temperatura, grupo=factor(c(rep(1, 12))))
p <- ggplot(dados, aes(x=mes, y=temperatura, group=grupo))
p + geom_line(color=2) #podemos especificar a cor da linha
```
Figura 4.17: Gráficos de Linhas simples no ggplot

Observe, entretanto que há um problema na escala do eixo x. Podemos definir novos limites para melhor apresentação. Utilize uma camada para definir os limites do eixo x.

```{r}
p + geom_line(color=2) + coord_cartesian(xlim=c(0, 12))
```

Para marcar os pontos no gráfico, acrescente mais uma camada (+*geom_point*).

```{r}
p + geom_line(color=2) + coord_cartesian(xlim=c(0, 12))+
  geom_point(color="black")
```
Figura 4.18: Gráficos de Linhas e pontos para a série de temperatura de Ithaca.

### Hora de Praticar

Produza um script com o que você aprendeu nesta seção para elaborar um gráfico equivalente ao da Figura 2.31.

## Títulos dos gráficos

Os títulos dos gráficos e eixos são inseridos da mesma forma em todos os tipos de gráfico do pacote *ggplot2*.
Podemos acrescentar camada por camada para cada eixo e Título:

* +ggtitle("Título do Gráfico")
* +xlab("rótulo do eixo X")
* +ylab("rótulo do eixo Y")

Ou todos de uma única vez:

+ labs(x="rótulo do eixo X", y="rótulo do eixo Y", title="Título do Gráfico")

Não temos como esgotar todas as possibilidades deste pacote, exploramos aqui os principais recursos que tornam viável a produção de visualizações mais utilizadas no meio acadêmico.

## Referência Bibliográfica do capítulo 4

Wickham, Hadley. ggplot2: Elegant Graphics for Data Analysis. Dordrecht, Heibelberg, London, New York: Springer, 2009. Package ggplot2. Disponível em <https://cran.r-project.org/web/packages/ggplot2/ggplot2.pdf>. Acesso em 13/12/2015.

ggplot2. Disponível em <http://ggplot2.org/>. 2013. Acesso em 13/12/2015

Rbloggers. How to make a histogram with-ggplot2 by Filip Schouwenaars. 12/05/2015. Disponível em <http://www.r-bloggers.com/how-to-make-a-histogram-with-ggplot2/>. Acesso em 13/12/2015.

RStudio, Data Visualization with ggplot2 Cheat Sheet, 3/2015. Disponível em <https://www.rstudio.com/wp-content/uploads/2015/03/ggplot2-cheatsheet.pdf>. Acesso em 13/12/2015.
