# Gráficos usando pacote googleVis

Em maio de 2010 o *Google* já dava sinais de inovação na forma como os dados poderiam ser representados em gráficos. Era anunciado um conjunto de modelos que possibilitavam a criação de gráficos com animação. Estes modelos foram impulsionados pela apresentação do *TED* de Hans Rosling em 2006 que já ultrapassou a marca de 10 milhões de visualizações.

Atualmente é possível consultar a galeria de gráficos do *google* [neste link](https://developers.google.com/chart/interactive/docs/gallery)

Em agosto de 2010 Markus Gesmann e Diego de Castillo iniciaram o desenvolvimento do pacote *GoogleVis* que cria uma interface entre o R e o pacote de gráficos do Google. A vantagem em utilizar este pacote é possibilitar ao usuário produzir gráficos diretamente do R, sem precisar carregar os dados para o *google*. Além do poder visual, também possuem animação e podem ser disponibilizados online em sites, blogs ou redes sociais.

## Instalando o pacote

Para instalar o pacote utilize o comando:

**install.packages('googleVis')**

Para carregar o pacote use o comando

```{r}
library(googleVis)
```

Neste caso, deve aparecer no console:

*Welcome to googleVis version 0.5.10*
*Please read the Google API Terms of Use*
*before you start using the package:*
*https://developers.google.com/terms/*
*Note, the plot method of googleVis will by default use*
*the standard browser to display its output.*
*See the googleVis package vignettes for more details,*
*or visit http://github.com/mages/googleVis.*
*To suppress this message use:*
*suppressPackageStartupMessages(library(googleVis))*

Caso ao final apareça uma mensagem como a que segue,

*Warning message:*
*package ‘googleVis’ was built under R version ...*

significa que sua versão do R é anterior à atual em relação ao pacote. É apropriado que se atualize para a versão 3.5.0 Lembre-se que estas atualizações não são feitas automaticamente.

Para uma demonstração das possibilidades que o pacote oferece utilize o commando:

**demo(googleVis)**

Neste caso você vai apertando a tecla *enter* e a cada vez será gerado um gráfico no seu navegador padrão.

## Os gráficos de movimento (Motion Chart) do Google

Neste capítulo vamos mostrar como é possível criar um gráfico de movimentos.

O primeiro passo é possuir uma planilha com a seguinte arquitetura:

Coluna 1: variável quantitativa temporal: em geral ano
Coluna 2: variável qualitativa
Colunas 3 e 4: variável numérica

Esta é a estrutura mínima da sua planilha de dados, podendo ser acrescentado colunas de qualquer natureza após a quarta coluna. Note que a ordem das quatro primeiras colunas quanto à natureza da variável deve ser respeitada para que tudo funcione corretamente.
Vamos para um exemplo prático para o Comando *gvisMotionChart*.

Estamos interessados em comparar o comportamento do índice de aprovação de três cursos diferentes (A, B e C) em duas instituições (UFF e UERJ) no período de 2010 a 2013.

Nossa planilha de dados pode ser vista na tabela 5.1:

Tabela 5.1: Dados sobre o índice de aprovação de alunos

Ano | curso | UFF | UERJ
------- | ------- | ------- | ------- 
2010 | A | 20 | 50
2011 | A | 30 | 40
2012 | A | 35 | 46
2013 | A | 44 | 43
2010 | B | 9 | 30
2011 | B | 20 | 28
2012 | B | 13 | 33
2013 | B | 30 | 23
2010 | C | 30 | 15
2011 | C | 10 | 19
2012 | C | 18 | 21
2013 | C | 4 | 24
Fonte: Dados Fictícios

Suponha que a tabela esteja armazenada no arquivo BD.csv. É importante que a sequência do tempo da coluna 1 se repita igual para cada categoria da coluna 2. Desse modo, o banco de dados deverá ter número de linhas igual ao comprimento do período multiplicado pelo número de categorias. No nosso exemplo será 4 x 3 = 12.

```{r}
#Script para gerar o gráfico de movimento

dados <- read.csv2("C:\\...\\BD.csv")
M=gvisMotionChart(dados, idvar="curso", timevar="Ano", options=list(height=350, width=400),)
plot(M)
#Para detalhes sobre a função utilize:
?gvisMotionChart
```

O resultado será o gráfico produzido em *html* (Figura 5.1). Diversos recursos podem ser explorados neste gráfico: colocá-lo em movimento, observando o que acontece em relação ao tempo e também o que acontece com a relação entre o índice de aprovação da UFF e UERJ para cada curso, tudo ao mesmo tempo! Podemos ainda selecionar a cor das bolas de acordo com uma das duas variáveis UFF ou UERJ. Na figura 5.1 podemos observar a coloração aplicada quando escolhemos a variável UFF. Neste caso, sendo UFF uma variável quantitativa, cada valor corresponderá a uma cor de acordo com o termômetro de cores, quanto maior o valor mais quente é a cor.

É possível visualizar três tipos de gráfico disponível: bolhas, barras e linhas, além das funcionalidades disponíveis no menu lateral como *Color*, *Size* e *Select*. *Size* modifica o tamanho da bolha de acordo com a variável selecionada e *Select* possibilita acompanhar o comportamento de uma ou mais categorias que foram selecionadas. Isso gera uma grande quantidade de diferentes gráficos na mesma janela, possibilitando ao usuário fazer diversas explorações, comparações e análises.

Além destas opções é possível utilizar um *script* para realizar edições online, abrindo uma grande variedade de gráficos que podem ser modificados instantaneamente. Para isto usamos o argumento *Edit me!*

```{r}
#Script para editar o layout do gráfico instantaneamente

M=gvisMotionChart(dados, idvar="curso", timevar="Ano", options=list(gvis.editor="Edit me!", height=350, width=400))
Plot(M)
```

Neste exemplo, além das possibilidades descritas acima, abrirá um editor de gráficos ao lado direito da janela, cujas opções podem ser vistas na Figura 5.3. Entretanto, apesar das múltiplas opções o analista deve ficar atento pois nem todo gráfico é aplicável para o banco de dados que dispõe. Neste exemplo, a melhor alternativa é o gráfico de bolhas.

Você já deve ter percebido que todos esses recursos não terão tanto impacto nas formas tradicionais de exposição como documentos impressos, documentos em *pdf* ou apresentações em slide já que estes gráficos permitem o movimento e são gerados em código *html*, foram projetados para serem exibidos na *web* ou dispositivo que permita o movimento.

## Gráficos de Linha do Google

Usaremos o comando *gvisLineChart*. De forma muita rápida podemos gerar um gráfico de linhas, comparando duas ou mais séries de valores correspondentes à categorias.
A arquitetura para este tipo de gráfico é um banco de dados com 3 colunas, uma variável qualitativa e duas ou mais quantitativas para o caso de comparações, veja a tabela de dados 5.2:

Tabela 5.2: Dados sobre o número de homens (H) e mulheres (M) em cada curso

Curso | H | M
--- | --- | --- 
A | 20 | 50
B | 30 | 40
C | 35 | 46
D | 44 | 43
E | 9 | 30
Fonte: Dados Fictícios

```{r}
#Script para gerar o gráfico de Linha do pacote googleVis

dados <- read.csv2("C:\\...\\BD.csv")
L <- gvisLineChart(dados, xvar="curso", yvar=c("H", "M"), options=list(gvis.editor="Edit me!", height=350, width=400))
plot(L)
```

Com o *script* acima você gerará um gráfico simples de linha para as variáveis H e M. Note que a o argumento xvar deve ser sempre uma variável qualitativa, não pode haver espaço entre as aspas e o nome do vetor ("curso") e o yvar deve ser vetor de variável quantitativa.

Ao explorar os recursos gerado pelo comando *plot(L)*, você terá a opção de gerar gráficos de linhas e barras de diversas formas, acrescentar títulos, etc. Para se ter uma ideia, selecionamos a gráfico de barras com linhas, veja figura 5.4.

Outro exemplo, agora personalizando título, posicionamento da legenda, rótulo dos eixos, etc. Explore os recursos, pois são muitos!

## Hora de Praticar

1. Lembra-se do script do capítulo 2 usando pacote básico do R para duas séries de valores? Veja:

```{r eval=FALSE}
#Script para plotar duas séries temporais em gráfico de linha com legenda

ano <- 001:2009

tri1 <- c(72.8,66.2,69.2,65.9,62.4,67.8,61.3,68.5,70.4)
tri2 <- c(60.6,53.7,55.3,56.7,56.4,57.8,57.5,59.8,63.3)
plot(ano, tri1, type="b", main="Taxa de ocupação por trimestre dos hotéis - Município do Rio de Janeiro", xlab="ano", ylab="Taxa de ocupação %", col="blue", ylim=c(50,80)) 
lines(ano, tri2,col="red", type="b")
legend(2007, 80, c("1o.trim", "2o.trim"), col=c("blue", "red"), pch=rep(20,2))
```

Crie um data.frame para armazenar os 3 vetores de dados: ano, tri1 e tri2 Utilize estes dados para fazer o gráfico no Google.

2. Considere os dados da Tabela sobre a frequência para um grupo de fumantes de cigarro e um grupo de não-fumantes em diversos níveis séricos de cotinina. Proponha um gráfico de linhas do Google

Nível de Cotinina (ng/ml) | Fumantes | Não-fumantes
------- | ------- | ------- 
0 – 13 | 78 | 3300
14 – 49 | 133 | 72
50 – 99 | 142 | 23
100 – 149 | 206 | 15
150 – 199 | 197 | 7
200 – 249 | 220 | 8
250 – 299 | 151 | 9
300 + | 412 | 11

3. Proponha um gráfico de linha do google para os dados abaixo.

Área do conhecimento | Instituição A | Instituição B
------ | ------ | ------
Saúde | 1751 | 2528
Exatas | 2186 | 2132
Humanas | 947 | 1843
Comunicação | 29 | 280

## Gráficos de Setores do Google

Vamos refazer os gráficos da seção 2.5. Note que o script é muito mais simples e depois de gerado o arquivo html, muitas opções de edição são possíveis. Duas possibilidades são exibidas abaixo.

```{r}
#Script para gráfico de setores no Google

frota <- c(151882, 19627, 8058,1895, 3201, 1969,1268)
nomes <- c("automoveis", "motocicletas", "caminhonetes", "motonetas", "onibus", "caminhoes", "outros")
dados <- data.frame(nomes, frota)
P <- gvisPieChart(dados, options=list(gvis.editor="Edit me!", height=350, width=400))
plot(P)
```

### Hora de Praticar

Refaça a Seção 2.5.1, usando os recursos do googleVis para propor representações web.

## Gauge

Este tipo de gráfico é útil para monitorar processos, as variáveis são visualizadas por indicadores na forma de ponteiro, como se fosse o velocímetro de um carro.

Vamos produzir *gauges* para representar o percentual de homens em cinco instituições diferentes A, B, C, D e E cujos valores são respectivamente 20, 30, 35, 44 e 9.

Definiremos 3 faixas de cores, verde com percentual de 0 a 30; amarelo com percentual de 30 a 70 e vermelho com percentual de 70 a 100.

```{r}
# Script para Gauge

Col1=LETTERS[1:5]; Col2=c(20,30,35,44,9)
Gauge <- gvisGauge(data.frame(Col1,Col2), options=list(min=0, max=100, greenFrom=0, greenTo=30, yellowFrom=30, yellowTo=70, redFrom=70, redTo=100))
plot(Gauge)
```

Podemos interpretar estes gráficos observando seus ponteiros. No caso em tela, vemos que a instituição A e E possuem menos de 30% de homens pois os ponteiros estão na faixa verde cujo percentual varia de 0 a 30.

Aqui também é possível incluir o comando Edit me! que torna possível mudar os intervalos das cores e o intervalo de valores.

Estes gráficos se aplicam em situações onde se deseja observar um indicador numérico que será representado pelo ponteiro do relógio.

### Hora de Praticar

1. Uma pesquisa de satisfação sobre os itens, sabor e aroma de duas marcas de café geraram as seguintes notas em uma escala de 0 a 10:

Marca | Aroma | Sabor
----- |----- |-----
A | 7 | 5
B | 8.5 | 8.3

Elabore um gauge para indicar estas notas para cada marca.

2. Três corredores que disputaram uma maratona obtiveram o seguinte desempenho em velocidade média do percurso (km/h): 18.5; 19.4 e 21.3. Elabore um gauge para representar a velocidade de cada corredor.

3. Considere a previsão de temperatura em graus Celsius para certa localidade nos próximos 5 dias. Projete um gauge que indique três faixas de valores: 0 a 15; 15 a 30 e 30 a 50, supondo que os valores previstos sejam 22; 31; 25; 19; 18; 15;

## Gráficos Geográficos do Google

Podemos também produzir visualização de dados em mapa geográfico. Vamos mostrar como deve ser a arquitetura do arquivo de dados dos países para produzir uma visualização no mapa *mundi*.

O primeiro passo é saber o nome canônico do país. Para isso consulte o Apêndice A.

Coluna 1: Nome do país

Coluna 2: variável quantitativa relacionada à localidade da coluna 1

Exemplo: Considere os dados da expectativa de vida de oito países.

Tabela 5.3: Dados sobre Esperança de vida ao nascer

País | E.Vida
-----| -----
Sierra Leone | 46
India | 66
Tonga | 71
Brasil | 74
China | 75
Portugal | 81
France | 82
Japan | 84
Fonte: World Health Organization (2013)

Supondo que estes dados estejam em planilha BD.csv, ao rodar o script abaixo, o resultado será semelhante ao da figura 5.8.

```{r}
#Script para gerar o Geográfico do pacote googleVis

Pais <- c("Sierra Leone", "India", "Tonga", "Brasil", "China", "Portugal", "France", "Japan")
E.Vida <- c(46, 66, 71, 74, 75, 81, 82, 84)
dados <- data.frame(Pais, E.Vida)
G <- gvisGeoChart(dados, locationvar="Pais", colorvar="E.Vida")
plot(G)
```

Usando o recurso da função *Edit me!*, é possível produzir com o mesmo comando e algumas manipulações simples no menu disponível, gerando um gráfico como o da figura abaixo, com o comando a seguir:

```{r}
G <- gvisGeoChart(dados, locationvar="Pais", colorvar="E.Vida", options=list(gvis.editor="Edit me!"))
plot(G)
```

O menu permite que o usuário escolha as cores para a legenda, a cor do plano de fundo, o título do gráfico, além de escolher a região do mapa que deseja visualizar, cujas opções são: Ásia; África; Europa; América do Norte; América do Sul; Oceania; Estados Unidos e Internacional que engloba todas as opções anteriores.

Pode ser útil publicar a tabela de dados que gerou o geográfico. Neste caso use usaremos adicionalmente a função *gvisTable* para definir a tabela e sua dimensão na tela e a função *gvisMerge* para mesclar o geográfico e a tabela na mesma tela. O argumento horizontal=TRUE se omitido posicionará a tabela abaixo do gráfico e não ao lado.

```{r}
#Script para Geográfico e Tabela de dados

G <- gvisGeoChart(dados, locationvar="Pais", colorvar="E.Vida", options=list(width=400, height=400))
T <- gvisTable(dados, options = list(width=150, height=200))
GT <- gvisMerge(G, T, horizontal=TRUE)
plot(GT)
```

Podemos ainda, imprimir marcas no mapa para representar uma variável georeferenciada e especificar a sua coloração.

```{r}
G <- gvisGeoMap(dados, locationvar="Pais", numvar="E.Vida", hovervar= "Pais", options=list(dataMode="markers", colors="[0xFF8747, 0xFFB581, 0xc06000]"))
plot(G)
```

Esperamos com esse capítulo ter mostrado a potencialidade de uso deste pacote, mostrando como o R pode revolucionar de forma acessível a maneira como podemos representar nossos dados. Agora é praticar e explorar os recursos possíveis.

### Hora de Praticar

1. Produza um banco de dados com a população dos países da América do Sul. Utilize o apêndice A para obter os nomes canônicos. Produza um geográfico com edições possíveis.

2. Produza um geográfico mundial com o IDH dos países.

3. Produza um geográfico da América do Sul com o PIB dos países.

## Referência Bibliográfica do capítulo 5

Gesmann, M; Castillo, D. Using the Google Visualisation API with R. The R Journal, 3(2):40-44, December 2011. Gesmann, G., Castillo, D., Cheng, J., Package googleVis. Disponível em <https://cran.r-project.org/web/packages/googleVis/googleVis.pdf>. Acesso em 13/12/2015.

Hans Rosling. TED Talk: Hans Rosling shows the best stats you’ve ever seen. Disponívem em <http://www.ted.com/talks/hans_rosling_shows_the_best_stats_you_ve_ever_seen>. Acesso em 08/12/2015.